Biblioteki
```{r message=FALSE, warning=FALSE}
library(tidyverse)   
library(tsibble)     
library(lubridate)   
library(feasts)      
library(fable)      
library(fpp3)      
library(tseries)

```
Wczytanie dnaych dla wszytskich zadań
```{r}
set.seed(429129) 
myseries <- aus_retail |> 
  filter(`Series ID` == sample(aus_retail$`Series ID`, 1)) |> 
  as_tsibble(index = Month)
head(myseries)
```
Dane pochodzą z zestawu aus_retail, a dzięki ustawieniu set.seed(429129) wybrano branżę **Hardware, building and garden supplies retailing**.




##Typowe podejście prognostyczne

Wykresy szeregu czasowego

```{r}
myseries |> autoplot(Turnover)
```
Dane przedstawiają miesięczne obroty w branży Hardware, building and garden supplies. Widoczny jest wyraźny trend rosnący – od lat 80. wartości obrotów systematycznie wzrastają, co może świadczyć o rozwoju rynku i rosnącym zapotrzebowaniu. Występuje silna sezonowość: w każdym roku pojawiają się powtarzalne wzorce z wyraźnymi szczytami i dołami, typowymi dla branż uzależnionych od pór roku. Około 2010 roku widoczny jest nagły spadek, po którym następuje ponowny wzrost.

```{r}
myseries |> gg_season(Turnover)
```
Obroty rosną od lipca do listopada, a najwyższe wartości pojawiają się pod koniec roku. Kształt sezonowy jest podobny w każdym roku, co potwierdza stabilną i powtarzalną strukturę sezonowości.

```{r}
myseries |> gg_subseries(Turnover)
```
Dla każdego miesiąca widoczny jest wyraźny trend rosnący – wartości Turnover systematycznie zwiększają się w czasie. Dodatkowo różnice między miesiącami są zauważalne: obroty w grudniu, listopadzie i październiku są znacznie wyższe niż w pozostałych miesiącach, co potwierdza silną sezonowość końca roku.

```{r}
myseries |> gg_lag(Turnover)
```
Wykres lagów pokazuje silną autokorelację szeregu czasowego. Obserwacje dla wszystkich opóźnień od 1 do 9 miesięcy układają się wzdłuż linii zbliżonej do przekątnej, co oznacza, że wartości Turnover są mocno zależne od poprzednich wartości. Im mniejsze opóźnienie, tym bardziej zwarta i liniowa jest zależność. Przeszłe wartości dobrze prognozują przyszłe.



2. Dekompozycja metodą STL
```{r}
myseries |> model(STL(Turnover ~ season(window = "periodic"))) |> components() |> autoplot()
```
– W pierwszym panelu (Turnover) widoczny jest wyraźny wzrost obrotów w czasie oraz sezonowość.

– Składnik trend pokazuje długoterminowy wzrost aż do ok. 2006 roku, po którym następuje lekkie spowolnienie aby potem znów wzrosnąć.

– Składnik season_year ma stały, powtarzalny kształt przez cały okres – to silna, stabilna sezonowość roczna.

– Składnik remainder (reszta) pokazuje nieregularne odchylenia – ich amplituda rośnie z czasem, co może sugerować heteroskedastyczność.


##Przekształcenia szeregów czasowych - transformacja i dekompozycja

1. Podział na zbiór uczący (przed 2011) i testowy(od 2011)

```{r, warning=FALSE, message=FALSE}
train <- myseries |> filter(Month < yearmonth("2011 Jan"))
test <- myseries |> filter(Month >= yearmonth("2011 Jan"))
```

2. Sprawdzenie sezonowości:

```{r, warning=FALSE, message=FALSE}
fit_naive <- train |> model(NAIVE(Turnover))
fit_snaive <- train |> model(SNAIVE(Turnover))

fc_naive <- fit_naive |> forecast(h = nrow(test))
fc_snaive <- fit_snaive |> forecast(h = nrow(test))

accuracy(fc_naive, test)
accuracy(fc_snaive, test)
```
Lepsze wyniki było dla naive bez sesonowości, więc on był brany dalej w tym zadaniu

3. Czy Box-Cox lub odsezonowienie poprawia wyniki?

a) Box-Cox
```{r, warning=FALSE, message=FALSE}
# 1. Optymalne lambda
lambda <- train |>
  features(Turnover, features = guerrero) |>
  pull(lambda_guerrero)

# 2. Dopasuj NAIVE(box_cox)
fit_bc <- train |>
  model(NAIVE(box_cox(Turnover, lambda)))
h <- nrow(test)
# 3. Prognoza i inwersja transformacji
fc_bc <- fit_bc |>
  forecast(h = h) |>
  mutate(.mean = inv_box_cox(.mean, lambda))

# 4. Accuracy
accuracy(fc_bc, test) |> select(ME, RMSE, MAPE)


```

b) Odsezonowienie przez STL


```{r, warning=FALSE, message=FALSE}

# 1. Pełna dekompozycja STL całego szeregu
full_stl        <- myseries |> 
  model(STL(Turnover ~ season(window = "periodic")))

# 2. Wyciągamy komponenty (mają kolumnę Month oraz season_adjust)
full_components <- full_stl |> components()

# 3. Przygotowujemy odsezonowany zbiór uczący i testowy
train_ds <- full_components |>
  filter(Month < yearmonth("2011 Jan")) |>
  select(Month, Turnover = season_adjust) |>
  as_tsibble(index = Month)

test_ds <- full_components |>
  filter(Month >= yearmonth("2011 Jan")) |>
  select(Month, Turnover = season_adjust) |>
  as_tsibble(index = Month)

# 4. Dopasowujemy model naiwny na odsezonowanym szeregu
fit_ds <- train_ds |> 
  model(NAIVE(Turnover))

# 5. Robimy prognozę
fc_ds <- fit_ds |> 
  forecast(h = nrow(test_ds))

# 6. Oceniamy dokładność
accuracy(fc_ds, test_ds) |> 
  select(ME, RMSE, MAPE)

```





4. Analiza reszt dla wybranego modelu
```{r, warning=FALSE, message=FALSE}
# Weź ponownie fit_naive z kroku 2
report(fit_naive)

# Wykres reszt
residuals(fit_naive) |>
  autoplot() +
  ggtitle("Reszty modelu NAIVE")

# ACF/PACF reszt
residuals(fit_naive, type="response") |>
  gg_tsdisplay(plot_type="partial")  # ACF i PACF

# Test Ljunga–Boxa
augment(fit_naive) |>
  features(.innov, ljung_box, lag=24, dof=0)

```


## Prognozowanie metodami ETS
1. Dane zaczerpniętą z zadania 2
2. Holt–Winters multiplicative seasonal (M), z i bez damping’u

```{r, warning=FALSE, message=FALSE}
hw_models <- train %>% model(
  HW_nodamp = ETS(Turnover ~ error("A") + trend("A")),  # additive trend
  HW_damp   = ETS(Turnover ~ error("A") + trend("Ad"))   # additive *damped* trend
)
```

2.1 Prognozy i porównanie RMSE

```{r, warning=FALSE, message=FALSE}
hw_fc  <- hw_models |> forecast(h = h)
hw_acc <- accuracy(hw_fc, test) |> select(.model, RMSE)
print(hw_acc)

```

3. Wybór i diagnostyka najlepszego HW

```{r, warning=FALSE, message=FALSE}
best_hw_name <- hw_acc |> arrange(RMSE) |> slice(1) |> pull(.model)
best_fit     <- hw_models[[best_hw_name]][[1]]

```

3.1 Reszty wybranego modelu

```{r, warning=FALSE, message=FALSE}

res_hw <- residuals(best_fit)
res_hw |> autoplot() + ggtitle(paste("Reszty modelu", best_hw_name))
res_hw |> gg_tsdisplay(plot_type = "partial")
```

3.2 Test Ljung–Box

```{r, warning=FALSE, message=FALSE}
augment(best_fit) %>% features(.innov, ljung_box, lag = 24, dof = 0)

```

4. Porównanie wybranego HW z prognozą naiwną

```{r, warning=FALSE, message=FALSE}


naive_rmse <- accuracy(fc_naive, test) %>% pull(RMSE)
cat("RMSE NAIVE:       ", naive_rmse, "\n")
cat("RMSE najlepszy HW:", hw_acc %>% filter(.model == 'HW_nodamp') %>% pull(RMSE), "\n")

```

5. Ulepszenie 1: dekompozycja STL + ETS na odsezonowanych danych

```{r, warning=FALSE, message=FALSE}
full_stl   <- myseries %>% model(STL(Turnover ~ season(window="periodic")))
full_comp  <- components(full_stl)
train_ds   <- full_comp %>% filter(Month < yearmonth("2011 Jan")) %>% 
               select(Month, Turnover = season_adjust) %>% as_tsibble(index = Month)
test_ds    <- full_comp %>% filter(Month >= yearmonth("2011 Jan")) %>% 
               select(Month, Turnover = season_adjust) %>% as_tsibble(index = Month)
ets_ds_fit <- train_ds %>% model(ETS(Turnover))
ets_ds_rmse<- accuracy(ets_ds_fit %>% forecast(h = nrow(test_ds)), test_ds) %>% pull(RMSE)
cat("RMSE STL + ETS deseason: ", ets_ds_rmse, "\n")


```

6. Ulepszenie 2: transformacja Box-Cox + ETS

```{r, warning=FALSE, message=FALSE}
lambda     <- train %>% features(Turnover, features = guerrero) %>% pull(lambda_guerrero)
ets_bc_fit <- train %>% model(ETS(box_cox(Turnover, lambda)))
ets_bc_fc  <- ets_bc_fit %>% forecast(h = h) %>% mutate(.mean = inv_box_cox(.mean, lambda))
ets_bc_rmse<- accuracy(ets_bc_fc, test) %>% pull(RMSE)
cat("RMSE Box-Cox + ETS:      ", ets_bc_rmse, "\n")

```


## Metody Statystyczne - ARIMA
Zbuduj dla swojego modelu prognozę ARIMA w wersji automatycznej. 
```{r}
fit_arima <- myseries |>
  model(ARIMA(Turnover))

report(fit_arima)
```
Model automatyczny ARIMA dopasował się jako ARIMA(1,0,3)(0,1,1)[12], co oznacza uwzględnienie autoregresji rzędu 1, składnika MA rzędu 3 oraz sezonowego MA rzędu 1 z sezonowością roczną.


Sprawdź czy przy automatycznie wybranej prognozie dane na których ona bazuje (czyli dane wejściowe) są stacjonarne.
```{r}
# Test ADF na oryginalnym szeregu
adf.test(myseries$Turnover)
```
**Hipoteza zerowa (H₀)**: szereg jest niestacjonarny

**Hipoteza alternatywna (H₁)**: szereg jest stacjonarny

Ponieważ:

p-value < 0.05 ⇒ **odrzucamy H0** na poziomie istotności 5%.

Oznacza to, że:  **Dane Turnover są stacjonarne bez konieczności różnicowania**. Dane są stacjonarne w sensie niesezonowym i nie wymagają różnicowania ogólnego (d = 0). Automatycznie dobrany model ARIMA(1,0,3)(0,1,1)[12] zawiera tylko różnicowanie sezonowe (D = 1), co sugeruje sezonową niestacjonarność szeregu.


```{r}
# Dodatkowo przedstawiono prognozę uzyskaną z automatycznego modelu ARIMA
# Prognoza na 12 miesięcy
fc <- fit_arima |> forecast(h = 12)


fc |> autoplot(colour = "deeppink") +
  autolayer(myseries, Turnover, colour = "black") +
  labs(
    title = "Prognoza Turnover (ARIMA automatyczna)",
    subtitle = "Czarna linia: dane historyczne | Różowa linia: prognoza ARIMA na 12 miesięcy",
    y = "Turnover",
    x = "Rok"
  ) +
  theme_minimal()
```


## Modele lokalne vs Modele Globalne
Dla swoich danych przeprowadź prognozę różnymi metodami z zadania 5.1 i porównaj wyniki.
  Zadanie 5.1 - modele lokalne
2. Przeprowadź zbiorczą analizę eksploracyjną szeregów - w tym celu wykorzystaj:
   1. ACF_Feature - https://otexts.com/fpp3/stlfeatures.html
   2. STL_Featur - https://otexts.com/fpp3/stlfeatures.html
```{r}
myseries |>
  features(Turnover, feat_stl)


myseries |>
  ggplot(aes(x = Month, y = Turnover)) +
  geom_line(color = "darkred") +
  labs(
    title = "Szereg czasowy Turnover (Hardware w Western Australia)",
    x = "Data",
    y = "Obroty (Turnover)"
  ) +
  theme_minimal()
```
```{r}
myseries |>
  features(Turnover, feat_acf)

myseries |>
  ACF(Turnover) |>
  autoplot() +
  labs(
    title = "Wykres ACF dla szeregu Turnover",
    x = "Opóźnienie (lag)",
    y = "Wartość ACF"
  ) +
  theme_minimal()
```
Wykres ACF pokazuje, że szeregi są silnie autokorelacyjne nawet przy dużych opóźnieniach, co potwierdza obecność struktury czasowej. Kolejne wartości obrotów są mocno zależne od poprzednich, a poziom korelacji spada bardzo wolno.

**Podsumowanie STL i ACF:**
**STL decomposition:**
– trend_strength = 0.996
– seasonal_strength_year = 0.929

Dane są niemal w pełni wyjaśnione przez trend i sezonowość. Trend dominuje, a sezonowość jest bardzo silna i regularna.

Cechy ACF:
– acf1 = 0.973 – bardzo wysoka autokorelacja rzędu 1
– acf10 = 8.37 – suma kwadratów pierwszych 10 ACF-czyli silne powiązanie z przeszłością
– diff1_acf1 = -0.066 – po różnicowaniu autokorelacja prawie znika

Dane są bardzo silnie skorelowane z poprzednimi wartościami, ale po różnicowaniu ogólnym zależności słabną. To potwierdza, że szereg jest niestacjonarny trendowo, ale staje się bardziej stacjonarny po różnicowaniu, co dobrze koreluje z tym, że model ARIMA miał część różnicującą sezonowo, ale nie ogólnie (d = 0, D = 1)

   

3.  Podziel próbkę na uczącą i testową (będziemy budowali prognozę na 5 lat).
```{r}
train2 <- myseries |> filter_index(. ~ "2013 Dec")
test2  <- myseries |> filter_index("2014 Jan" ~ .)
```

4.  Dla próbki uczącej zbudujmy modele z dobranymi automatycznie parametrami:
    1.  Naivna
    2.  Naiwna z przesunięciem sezonowym rocznym
    3.  ETS
    4.  ARIMA
    5.  Theta
    6.  Model regresji liniowej - wykorzystaj predyktory https://otexts.com/fpp3/useful-predictors.html
    7.  Prosty sieć neuronowa - https://otexts.com/fpp3/nnetar.html
    
```{r}
models <- train2 |> 
  model(
    naive = NAIVE(Turnover),
    snaive = SNAIVE(Turnover),
    ets = ETS(Turnover),
    arima = ARIMA(Turnover),
    theta = THETA(Turnover),
    tslm = TSLM(Turnover ~ trend() + season() + fourier(K = 2)),
    nnetar = NNETAR(Turnover)
  )

```

```{r warning=FALSE}
report(models)
accuracy(models)
fc <- models |> forecast(h = "5 years")

accuracy(fc, test)

```
1. **Najlepszy model: ARIMA**
– Najniższy RMSE (15.43), MAE (11.04), MAPE (6.32), MASE (0.50)
– Najlepiej dopasowany i najdokładniejszy ze wszystkich

2. Drugie miejsce: ETS
– RMSE (14.54) jeszcze lepszy, ale MAE i MAPE gorsze niż ARIMA
– Dobry, ale lekko przegrywa z ARIMA pod względem stabilności błędów

3. TSLM – w porządku
– RMSE = 17.35, MAPE = 7.32 – wyraźnie lepszy niż NNETAR czy snaive
– Dobry kompromis między prostotą a skutecznością

4. NNETAR, theta – średnio
– Wyższe błędy, zwłaszcza MAE i MAPE
– Nie radzą sobie lepiej niż klasyczne podejścia

5. Najsłabsze: naive, snaive
– Największe błędy prognoz
– RMSE ponad 26–27, MAPE powyżej 13–14


```{r}
fc |> autoplot(train, level = NULL) +
  autolayer(test, Turnover, colour = "black") +
  labs(
    title = "Porównanie prognoz różnych modeli",
    y = "Turnover",
    x = "Data"
  )

```



5. Sprawdz czy wszystkie modele zostały poprawnie zbudowane (nie ma modelu NULL)
```{r}
sapply(models, function(x) is.null(x))
```

6. Wybierze najlepszą rodzinę w oparciu o próbkę uczącą:
        -   Kryterium 1: Rodzina której średni RMSE jest najniższe (trafność)
```{r}
acc <- accuracy(models)
acc %>% group_by(.model) %>% summarize(mean(RMSE))
```
ARIMA ma najniższe średnie RMSE.
        
        -   Kryterium 2: Rodzina dla której MASE jest najczęściej mniejsze od 1 (wartość dodana)
```{r}
acc %>% group_by(.model) %>% 
  filter(MASE < 1) %>%
  
  summarize(liczbaMASE = n())
```
5 modeli spełnia warunek, ale tylko ARIMA i ETS mają też MASE bliskie 0.37 (nastepny punkt)
        
        -   Kryterium 3: Rodzina, która najcześciej dostarcza najlepszą prognozę. 
```{r}
acc %>% group_by(.model) %>% 
  summarize(mean(RMSE), mean(MAE), mean(MASE))
```
ARIMA i ETS znów wypadają najlepiej na wszystkich trzech miarach - są to najbardziej stabilne i trafne modele.
        
7. Porównaj średnie RMSE dla próbki uczącej i testowej - czy mamy do czynienia z przeuczeniam modelu?
```{r warning=FALSE}
forecasty_test <- models %>%
  forecast(h = 20)

acc_test <- accuracy(forecasty_test, test)

# RMSE dla próby uczącej
acc_train <- accuracy(models)

# Średnie RMSE per model:
train_rmse <- acc_train %>%
  group_by(.model) %>%
  summarise(train_RMSE = mean(RMSE, na.rm = TRUE))

test_rmse <- acc_test %>%
  group_by(.model) %>%
  summarise(test_RMSE = mean(RMSE, na.rm = TRUE))

# Porównanie
left_join(train_rmse, test_rmse, by = ".model")
```
ARIMA jest najlepiej dopasowany i nieprzeuczony, ETS lekko przeuczony, reszta modeli wykazuje większe różnice lub po prostu niską jakość prognozy
```{r}
rmse_table <- tibble::tibble(
  .model = c("arima", "ets", "naive", "nnetar", "snaive", "theta", "tslm"),
  train_RMSE = c(5.213512, 5.318621, 11.716468, 8.632777, 12.827490, 7.710731, 17.297693),
  test_RMSE = c(6.318056, 11.189116, 30.436754, 11.173852, 13.813164, 24.220211, 13.410375)
)

rmse_table <- rmse_table |>
  mutate(
    RMSE_diff_pct = round((test_RMSE - train_RMSE) / train_RMSE * 100, 1),
    Overfitting = case_when(
      RMSE_diff_pct < 20 ~ "brak przeuczenia",
      RMSE_diff_pct < 50 ~ "umiarkowane przeuczenie",
      RMSE_diff_pct >= 50 ~ "silne przeuczenie",
      RMSE_diff_pct < 0 ~ "model lepszy na zbiorze testowym"
      )
  )

print(rmse_table)
```
ARIMA: umiarkowane przeuczenie (wzrost RMSE o 21,2%) – model dobrze generalizuje, brak dużych różnic między zbiorami

ETS: silne przeuczenie (wzrost o 110,4%) – bardzo dobre dopasowanie do danych uczących, ale znacząco słabsze wyniki na danych testowych

Naive: silne przeuczenie (wzrost o 159,8%) – model bardzo słabo generalizuje

NNETAR: umiarkowane przeuczenie (29,4%) – różnica nie jest drastyczna, ale wskazuje na spadek jakości na danych testowych

SNaive: brak przeuczenia (7,7%) – model ma podobną jakość na obu zbiorach, choć ogólnie prognozuje słabo

Theta: najsilniejsze przeuczenie (214,1%) – model mocno dopasowany do treningu, słabe wyniki poza próbą

TSLM: błąd prognozy na danych testowych był niższy niż na uczących (–22,5%), co wyklucza przeuczenie. Może to jednak wynikać z niedouczenia modelu lub prostszej struktury danych testowych.


